臺灣苗栗地方法院民事判決
110年度訴字第474號
原      告  賴志峰  
訴訟代理人  洪大明律師
複  代理人  江慧敏律師
被      告  賴素月  
            賴碧雲  
兼
上2人共同
訴訟代理人  賴榮村  

被      告  賴美惠  

            賴宥安  
            賴美玲  
上列當事人間請求拆屋還地等事件，本院於111年3月8日言詞辯
論終結，判決如下：
    主  文
一、被告應將座落苗栗縣○○鎮○○段○○○段○○○○000地號土地（下稱
    系爭土地）上如苗栗縣竹南地政事務所111年1月21日鑑定圖
    (下稱附圖)所示編號A面積16.86平方公尺之2層加強磚造建
    物、編號B面積72.41平方公尺之1層挑高鐵皮建物及編號221
    建號建物面積111.04平方公尺之2層加強磚造保存建物（下
    合稱系爭地上物）拆除，將土地返還原告。
二、被告賴榮村應給付原告新臺幣（下同）7萬4,058元。
三、本判決第1項如原告以50萬775元為被告供擔保，得假執行，
    但被告如以150萬2,325元為原告供擔保，得免為假執行。
四、原告其餘之訴及假執行之聲請均駁回。
五、訴訟費用2萬5,228元由兩造連帶負擔。
　　事實及理由
一、原告主張：
　㈠系爭土地為原告所有，221建號（門牌號碼苗栗縣○○鎮○○里0
    鄰○○○00○0號，下稱系爭建物）現登記所有權人為訴外人賴
    炎生，而賴炎生已於108年12月26日死亡，繼承人為兩造，
    訴外人即原告及被告賴宥安、賴美惠、賴美玲(下合稱賴宥
    安等3人)之父賴登發雖於72年5月間書立土地使用權同意書
    同意賴炎生於系爭土地上興建系爭建物，然並未約定有租金
    、對價，故應為使用借貸契約關係，而借用系爭土地者賴炎
    生業已去世，原告為賴登發之繼承人，自得依民法第472條
    第4款終止系爭土地之使用借貸契約。
　㈡觀系爭建物之建築執造申請書、使用執照申請書、建物登記
    謄本所記載之用途均為「住宅」、「住家用」，建築種類為
    「加強磚造」，惟本院會同兩造於111年1月7日至現場勘驗
    時可見，系爭建物髒亂破舊不堪，且賴榮村亦在場陳明系爭
    建物之現況係作為生產紅土及作為倉庫使用，堪認系爭建物
    已長久未作為住宅使用，是以，賴炎生借用系爭土地興建系
    爭建物，作為居住使用之目的，已使用完畢，又系爭建物為
    加強磚造結構，自72年8月10日興建完成至今，已近40年，
    依固定資產耐用年數表之記載，系爭建物已逾越加強磚造住
    宅之35年耐用年數，是以，不論係借用系爭土地興建建物之
    居住目的或是系爭建物之客觀使用年限，系爭土地之使用借
    貸目的當屬完成，原告亦得依民法第470條第1項就系爭土地
    為終止使用借貸契約之意思表示。
　㈢占用他人土地，依社會通常觀念，可獲得相當租金之利益。
    系爭建物及其他違章建築現由賴榮村無權占有使用中，共占
    用系爭土地面積200.31平方公尺，以系爭土地申報地價每平
    方公尺為1,200元，每年年息10%計算相當於租金之不當得利
    ，賴榮村每年應給付原告2萬4,037元，則5年之不當得利應
    為12萬1,850元(計算式：200.31平方公尺×申報地價每平方
    公尺1,200元×10%×5年＝12萬1,850元)，又原告於租屋公開平
    台上查找鄰近系爭建物之標的或附近交通、居住便利性相似
    之標的，每坪租金約為233至770元間，其中距離最為接近者
    為工業廠辦標的，每坪租金約為233元，倘以此標的換算賴
    榮村占用之建物面積，市場上之客觀租金亦達每月1萬4,118
    元(計算式：200.31平方公尺×0.3025×233元＝1萬4,118.4，
    元以下四捨五入，下同)，原告前開請求之不當得利數額並
    未逾越市場客觀租賃標準，應屬適當。
　㈣被告等為賴炎生之繼承人，已無繼續使用系爭土地之合法權
    源，為此，爰依民法第767條第1項規定，請求被告拆屋還地
    ，及被告賴榮村應給付原告相當於租金之不當得利。並聲明
    ：⒈如主文第1項所示；⒉賴榮村應給付原告12萬1,850元；⒊
    願供擔保請准宣告假執行。
二、被告答辯：
　㈠賴榮村、賴素月、賴碧雲(下合稱賴榮村等3人)則以：系爭建
    物及加蓋違建部分均為賴炎生所建，系爭建物係合法興建，
    不同意原告將系爭建物全部拆除，惟就建物超過登記範圍16
    .86平方公尺之部分及違建部分拆除並無意見，拆除費用應
    由兩造共同分擔。並聲明：⒈原告之訴及假執行之聲請均駁
    回；⒉如受不利判決，願供擔保請准宣告免為假執行。
　㈡賴宥安等3人均表示同意拆除系爭地上物並將系爭土地返還原
    告。
三、本院為行集中審理協同兩造整理及協議簡化爭點如下（卷第
    170至171、287頁)：
　㈠兩造不爭執事項：
　⒈原告於110年3月5日因繼承而自賴登發取得系爭土地所有權，
    系爭建物現登記為賴炎生所有，賴炎生於000年00月00日死
    亡，其繼承人為兩造，訴外人賴薰敏、賴素珠拋棄繼承，系
    爭地上物均為兩造繼承賴炎生公同共有。
　⒉系爭建物是由賴炎生出資興建，興建時有取得訴外人即當時
    系爭土地全體共有人蕭水源（應有部分比例4480/227423）
    、鄭石旺（應有部分比例5/21）、鄭石欽（應有部分比例5/
    21）、鄭石富（應有部分比例5/21）、洪陳秀春（應有部分
    比例11265/2274 23 ）、林金城（應有部分比例17553/2274
    23）、賴登發（應有部分比例31680/227423）之同意。
　㈡爭點：
  ⒈系爭地上物占用系爭土地有無合法使用權源？
  ⒉原告之請求有無理由？
四、法院之判斷
　㈠訴訟標的對於共同訴訟之各人必須合一確定者，適用下列各
    款之規定：一、共同訴訟人中一人之行為有利益於共同訴訟
    人者，其效力及於全體；不利益者，對於全體不生效力，民
    事訴訟法第56條第1項第1款定有明文。所謂「對於全體不生
    效力」，即共同訴訟人中一人所為捨棄、認諾、撤回、和解
    、自認、不爭執他造主張之事實等不利於共同訴訟人之行為
    ，視為全體均未為該行為而對於全體不生效力（最高法院70
    年度台上字第1398號、100年度台上字第1355號判決意旨參
    照）。本件原告請求拆除之系爭地上物及擬終止之使用借貸
    契約關係均為兩造繼承賴炎生後公同共有（兩造不爭執事項
    ⒈，民法第1148條第1項、第1151條參照），因訴訟標的之法
    律關係對被告必須合一確定，故賴宥安等3人雖同意拆除系
    爭地上物將土地返還原告，然依首揭規定，對全體不生效力
    ，本院自不受其拘束，合先敘明。
　㈡爭點一
　⒈稱使用借貸者，謂當事人一方以物交付他方，而約定他方於
    無償使用後返還其物之契約，民法第464條定有明文。依本
    院調得之系爭建物建築執照案資料，賴炎生興建系爭建物時
    ，曾獲當時系爭土地全體共有人同意（即兩造不爭執事項⒉
    ），其等所出具之土地使用權同意書記載「茲有賴炎生等壹
    人，擬在下列土地興建貳層RC造建築物壹棟，業經蕭水源等
    七人完全同意，為申請建造/雜項執照特立此同意書為憑…同
    意使用土地面積貳参捌㎡」，足見當時土地共有人全體同意
    賴炎生可在系爭土地上興建RC造建物1棟，面積為238平方公
    尺，因賴炎生與前揭土地共有人間並未約定必需支付對價，
    足見所成立者應為使用借貸契約，且該使用借貸契約並未約
    定使用期限。惟因前揭土地使用權同意書僅同意賴炎生興建
    2層RC造建物1棟，顯見附圖編號B之1層挑高鐵皮建物並不在
    土地共有人同意之範圍內，故該部分占用系爭土地自無合法
    權源。
　⒉借用人應於契約所定期限屆滿時，返還借用物；未定期限者
    ，應於依借貸之目的使用完畢時返還之。但經過相當時期，
    可推定借用人已使用完畢者，貸與人亦得為返還之請求。借
    貸未定期限，亦不能依借貸之目的而定其期限者，貸與人得
    隨時請求返還借用物，民法第470條定有明文。而使用借貸
    未定有期限而定有使用之目的者，應於其借用完畢時返還之
    ，但經過相當時期，可推定借用物已使用完畢者，貸與人亦
    得為返還之請求，民法第470條第1項後段規定甚明。準此，
    借地造屋未定有期限者，法院自應斟酌房屋之種類、品質及
    經過時期並一切情形，以定其使用土地是否已完畢，不能一
    概認為必須俟房屋毀壞至不堪使用之時，始得謂依借貸目的
    已使用完畢。本件地上房屋究竟建造於何時﹖迄今已存在多
    久﹖其構造及主要建材為何﹖是否已逾齡﹖有無危害住房安全
    之虞﹖原審悉未調查審認，並參照行政院頒布之固定資產耐
    用年數表所載房屋之耐用年數，資以判斷江○○借用土地之目
    的已否完畢，徒以系爭房屋尚堪使用為由，遽認上訴人及其
    他共有人於78年5月1日通知江○○返還土地，並非合法，雙方
    之使用借貸關係依然存在，而為不利於上訴人之判決，自欠
    允洽（最高法院80年度台上字第2016號判決意旨參照）。附
    圖編號A、221建號建物等地上物依建物登記第一類謄本（卷
    第27頁）、房屋稅籍證明書、稅籍紀錄表、房屋平面圖（卷
    第95至99頁）所示，均為加強磚造或鋼鐵造，建築完成日期
    為72年8月10日或72年6月間，而依行政院頒布之固定資產耐
    用年數表所載房屋之耐用年數，加強磚造為35年，金屬建造
    有披覆處理為20年，無披覆處理為15年，上開地上物使用迄
    今均已將近40年，早已逾耐用年數，且賴炎生當初借用土地
    建屋係供其一家使用，然賴榮村自承系爭建物現況僅供其一
    人使用（卷第170頁），顯亦與當初借貸之目的不符，則依
    前揭最高法院判決意旨，應認符合民法第470條第1項後段已
    經過相當時期，可推定借用物已使用完畢，可認原有使用借
    貸關係應已消滅，堪認該等部分占用系爭土地亦無正當權源
    。
　⒊況使用借貸之借用人死亡者，貸與人得終止契約，民法第472
    條第4款定有明文。考其立法理由係謂：借用人死亡，貸與
    人不欲其繼承人繼續使用借貸者，既不能以法律強其繼續，
    即應認其有終止契約權。應令終止契約，藉以保護權利，以
    昭公允（最高法院109年度台上字第2433號判決意旨參照）
    。本件原借用人賴炎生已死亡，其死亡後之使用借貸關係應
    由兩造共同繼承，貸與人賴登發死亡後則由原告繼承，而賴
    炎生死亡後符合民法第472條第4款規定要件，原告得終止原
    有之使用借貸關係，於原告終止原有使用借貸關係後，系爭
    地上物占用系爭土地即無合法使用權源。
　㈢爭點二　
　⒈拆除地上物返還土地部分
　　所有人對於無權占有或侵奪其所有物者，得請求返還之。對
    於妨害其所有權者，得請求除去之。民法第767條第1項前段
    、中段定有明文。而以無權占有為原因，請求返還所有物之
    訴，被告對原告就其物有所有權存在之事實無爭執，僅以非
    無權占有為抗辯者，原告於被告無權占有之事實，無舉證責
    任。被告應就其取得占有，係有正當權源之事實證明之。如
    不能證明，則應認原告之請求為有理由（最高法院72年度台
    上字第1552號判決意旨參照）。依前開說明，系爭土地原有
    使用借貸關係已消滅，故原告請求被告拆除系爭地上物返還
    土地為有理由。
　⒉相當租金不當得利部分
　⑴無法律上之原因而受利益，致他人受損害者，應返還其利益
    ；不當得利之受領人應返還之利益，依其利益之性質不能返
    還者，應償還其價額，民法第179條前段、第181條但書分別
    規定甚明。又使用借貸，其借用人應於依借貸之目的使用完
    畢時，返還借用物予貸與人，此係使用借貸關係當然消滅原
    因之一，與使用借貸之終止，須待貸與人合法為終止之意思
    表示，使用借貸關係始生消滅之情形並不相同，此觀民法第
     470條第1項及第472條之規定自明（最高法院107年度台上
    字第1841號判決意旨參照）。依照前開說明，附圖編號B部
    分自始即無使用借貸契約關係存在，而附圖編號A、221建號
    建物部分，原有使用借貸契約關係應自賴炎生死亡之翌日即
    108年12月27日起消滅，則被告無法律上之原因，以系爭地
    上物占有使用原告所有之系爭土地，致原告無法使用，因而
    受有損害，該「使用利益」依其性質不能返還。而無權占用
    他人土地，可能獲得相當於租金之利益為社會通常之觀念（
    最高法院61年台上字第1695號判決意旨參照），因此，原告
    依不當得利之規定，請求被告返還相當於土地租金之不當得
    利，自屬有據。
　⑵城市地方供營業用之房屋，承租人得以營商而享受商業上之
    特殊利益，非一般供住宅用之房屋可比，所約定之租金，自
    不受土地法第97條規定之限制（最高法院92年度台簡上字第
    20號判決意旨參照）。本院至現場履勘，附圖編號A、221建
    號建物部分現況作為倉庫使用，附圖編號B部分則作為生產
    紅土使用，均係作為商業而非居住使用，則原告請求相當租
    金不當得利自不受土地法第97條之限制。再土地租金之數額
    ，除「以土地申報地價為基礎」外，尚須斟酌土地之位置，
    工商業繁榮之程度，承租人利用基地之經濟價值及所受利益
    等項，並與鄰地租金相比較，以為決定（最高法院68年台上
    字第3071號判決意旨參照）。而土地公告現值與土地之市價
    相去甚遠，且申報地價遠低於公告現值，況依原告所提系爭
    土地鄰近租金資料（卷第271至277頁），均遠較系爭土地申
    報地價10％為高，故原告主張以系爭土地申報地價10％計算其
    所受損害，尚屬可採。系爭土地申報地價為每平方公尺1,20
    0元（卷第23頁一類謄本），依此計算原告所得請求系爭地
    上物占用系爭土地之相當租金之不當得利之金額應為7萬4,0
    58元{計算式：【占用面積（16.86＋111.04）平方公尺×1又3
    63/365年（108年12月27日至起訴日即110年10月25日共計1
    年又363日）＋72.41平方公尺×5年】×申報地價每平方公尺1,
    200元×10％＝7萬4,057.9元，小數點以下四捨五入}。
　⑶惟繼承人有數人時，在分割遺產前，各繼承人對於遺產全部
    為公同共有，民法第1151條定有明文。遺產未分割前所生之
    債務亦應為全體繼承人公同共有之債務（孫森焱著，民法債
    編總論下冊，89年8月修訂版，第932至933頁），在外部關
    係無從依應繼分比例分擔，各債務人係就全體債務負責，而
    非部分負責，屬數人負同一債務而其給付不可分之情形，應
    依民法第292條規定，準用連帶債務之規定，是全體繼承人
    就分割遺產前遺產所生債務，應負連帶給付之責。至內部關
    係上則應類推適用民法第1153條第2項規定按應繼分比例負
    擔。本件系爭地上物為兩造公同共有，故所衍生拆除義務及
    不當得利返還義務亦應由兩造連帶負責，故原告請求賴榮村
    給付7萬4,058元應屬有據，惟在內部關係上，兩造就此等債
    務均應依應繼分比例負責（亦即由原告與賴宥安等3人各負
    擔1/16，由賴榮村等3人各負擔1/4），併予敘明。
五、綜上所述，原告依民法第767條第1項前段、中段、第179條
    ，請求如主文第1至3項所示，為有理由，應予准許。逾此範
    圍，則無理由，應予駁回。原告陳明願供擔保請准宣告假執
    行，被告陳明願供擔保請准宣告免為假執行，就原告勝訴部
    分，均核無不合，爰分別酌定相當擔保金額准許之。至原告
    敗訴部分，其假執行之聲請即失所依附，應併予駁回。
六、訴訟費用負擔之依據：民事訴訟法第79條、第85條第2項（
    訴訟費用在兩造內部關係上亦應依繼承賴炎生遺產之應繼分
    比例負擔，附此敘明）。
中　　華　　民　　國　　111 　年　　3 　　月　　25　　日
                  民事第二庭  法　官　王筆毅
以上正本係照原本作成。
如不服本判決，應於送達後20日內，向本院提出上訴狀並表明上
訴理由，如於本判決宣示後送達前提起上訴者，應於判決送達後
20日內補提上訴理由書（須附繕本）。如委任律師提起上訴者，
應一併繳納上訴審裁判費。
                              書記官　劉家蕙
中　　華　　民　　國　　111 　年　　3 　　月　　25　　日